臺灣高等法院臺中分院民事判決　九十年度上易字第一○號
　　　上　訴　人　丁　○
　　　視同上訴人　巳○○
　　　視同上訴人　天○○○
　　　訴訟代理人　地○○
　　　視同上訴人　乙○○○
　　　視同上訴人　戊○○
　　　視同上訴人　寅○○
　　　訴訟代理人　子○○
　　　視同上訴人　亥　○
　　　訴訟代理人　宇○○
　　　視同上訴人　酉○○
　　　視同上訴人　戌○○
　　　視同上訴人　午○○
　　　視同上訴人　辛○○
　　　訴訟代理人　辰○○
　　　訴訟代理人　卯○○
　　　訴訟代理人　申○○
　　　視同上訴人　丙○○
　　　視同上訴人　未○○
　　　視同上訴人　壬○○
　　　視同上訴人　己○○
　　　視同上訴人　癸○○
　　　視同上訴人　庚○○
　　　訴訟代理人　丑○○
　　　被　上訴人　甲○○
右當事人間分割共有物事件，上訴人對於中華民國八十九年八月二十二日臺灣彰化地
方法院八十八年訴字第五七一號第一審判決提起上訴，本院判決如左：
      主      文
原判決廢棄。
兩造共有坐落彰化縣二林鎮○○段第五七四地號、地目建、面積零點零伍零肆貳公
頃土地其分割方法為：如附圖所示編號Ａ部分、面積零點零零壹捌壹玖公頃土地分歸
上訴人天○○○取得；編號Ｂ部分、面積零點零零壹玖零公頃土地分歸上訴人丙○
○取得；編號Ｃ部分、面積零點零零貳柒捌公頃土地分歸被上訴人取得；編號Ｄ部
分、面積零點零零伍玖陸公頃土地分歸上訴人酉○○取得；編號Ｅ部分、面積零點
零零伍零貳肆公頃土地分歸上訴人戌○○取得；編號Ｆ１部分、面積零點零零捌伍陸
肆公頃土地分歸上訴人辛○○、卯○○、辰○○及午○○按其原應有部分比例維持共
有；編號Ｇ１部分、面積零點零零肆貳壹柒公頃土地分歸上訴人洪謂城取得；編號Ｈ
１部分、面積零點零零肆伍肆陸公頃土地分歸上訴人亥○取得；編號Ｉ部分、面積零
點零壹玖肆捌公頃土地分歸上訴人未○○、丑○○、壬○○、己○○、癸○○、丁
○、乙○○○、子○○、戊○○、寅○○、庚○○按其原應有部分比例維持共有；編
號Ｈ２、面積零點零零零伍捌玖公頃；編號Ｇ２、面積零點零零零柒壹公頃；編號
Ｆ２、面積零點零零貳柒壹貳公頃部分為道路，仍由兩造依原有應有比例維持共有。
兩造分割後應按附表一所示互為金錢補償。
訴訟費用由兩造按如附表二所示原應有部分比例負擔。
     事實及理由
一、（甲）上訴人丑○○、未○○、壬○○、己○○、癸○○、乙○○○、子○○、
    　　　戊○○、寅○○、庚○○、丁○均聲明：求為判決如主文所示。
    （乙）上訴人辛○○、卯○○、辰○○、午○○、亥○、巳○○、天○○○、葉
          玉瑕、丙○○、戌○○均聲明：求為判決：上訴駁回。
    （丙）被上訴人聲明：求為判決：上訴駁回。
二、本件為分割共有物之訴，其訴訟標的之法律關係，對於其共同訴訟之各人必須合
    一確定，故原審被告丁○提起上訴，其效力及於同造之其他原審被告天○○○、
    丙○○、酉○○、戌○○、辛○○、卯○○、辰○○、午○○、洪謂城、亥○、
    未○○、丑○○、壬○○、己○○、癸○○、乙○○○、子○○、戊○○、寅○
　　○、庚○○，均應同列為上訴人。又本件除上訴人丁○、丑○○、亥○、卯○○
　　外其餘上訴人均經合法通知未於言詞辯論期日到場，核無民事訴訟法第三百八十
　　六條各款所列情形，爰依被上訴人之聲請，由其一造辯論而為判決。
三、被上訴人於原審起訴主張：系爭坐落彰化縣二林鎮○○段第五七四地號、地目建
    、面積零點五０四三二公頃土地為兩造所共有，其應有部分如原審判決附表二所
    示，各共有人間並未有不能分割之特約，亦無因物之使用目的不能分割之情形，
    惟無法達成協議分割，爰求為將系爭土地為裁判分割如原審判決附圖所示分割方
    法。
四、上訴人丁○、未○○、丑○○、壬○○、己○○、癸○○、乙○○○、子○○、
    戊○○、寅○○、庚○○等均同意分割，並按原應有部分比例維持共有，惟以原
    審之分割方法，渠等所分得之土地對外並無出路等語置辯；上訴人天○○○、丙
    ○○、酉○○、戌○○、洪謂城、亥○等同意以原審之分割方法而為分割；上訴
    人辛○○、卯○○、辰○○、午○○則同意依原應有部分比例維持共有，並均同
    意依原審之分割方法而為分割，惟以系爭土地已由共有人天○○○、丙○○、酉
    ○○、戌○○、洪謂城、亥○、辛○○、卯○○、辰○○、午○○及被上訴人分
    別建築房屋，應依房屋占有現狀分割，對於全體共有人損害較小，其餘共有人未
    ○○、丑○○、壬○○、己○○、癸○○、丁○、乙○○○、子○○、戊○○、
    寅○○、庚○○等人，土地持分面積大約為三至五坪不等，且未占有土地；又系
    爭土地南邊同地段第五八八地號土地，面積僅半坪，屬畸零地，為共有人辛○○
    所有，該畸零地應與分歸該共有人辛○○之土地合併使用；又分割面積如有增加
    ，願以合理價格補償等語置辯。
五、被上訴人主張：系爭坐落彰化縣二林鎮○○段第五七四地號、地目建、面積零點
    五０四三二公頃土地為兩造所共有，其應有部分如附表一所示，各共有人間並未
    有不能分割之特約，亦無因物之使用目的不能分割之情形，惟無法達成協議分割
    之事實，業據被上訴人提出戶籍謄本、土地登記簿謄本、地籍圖謄本、地價證明
    書為證，並為上訴人所不爭執，復為兩造所不爭執，堪信此部分之事實為真正。
    上訴人請求分割，揆諸民法第八百二十三條第一項規定，並無不合。
六、查系爭土地為東北、西南走向，略呈倒置之鈍角三角形，其鈍角處朝向東南側，
    鈍角兩邊延伸分別與大成路、照西路交接，土地上有兩造所建平房及樓房，自西
    南至東北分別為：上訴人天○○○（大成路一段三六○、三五八號平房）、丙○
    ○（同路三五六號平房）、被上訴人（同路三五四號二樓房屋）、上訴人酉○○
    （同路三五二號鐵皮平房）、戌○○（同路三五○號鐵皮平房）、辛○○、卯○
    ○、辰○○、午○○（以上四人共同使用，同路三四八號鐵皮平房）、巳○○（
    同路三四六、三四四號鐵皮平房）、亥○（同路三四二號三樓房屋）所使用；因
    面臨大成路之鄰地同段五六二號、五六○號土地已有三層樓鋼筋混凝土建物，而
    朝向照西路之一角亦有加強磚造建物阻隔，造成系爭土地東北側部分如附圖所示
    Ｉ部分，並無法與對外道路聯絡，此經本院及原審會同彰化縣二林地政事務所派
    員勘測屬實，各有勘驗筆錄及土地複丈成果圖可稽。本院斟酌兩造當事人意願、
    共有物之使用情形、經濟效用及全體共有人之利益等情形，儘量依各共有人使用
    現狀定分割方法，以維持現狀，減少共有人所受損害，認以主文所示分割方法最
    為公平適當。其中規劃如附圖Ｈ２、Ｇ２、Ｆ２所示二米寬道路，係為解決分得
    Ｉ部分土地共有人之對外聯絡問題以及衡量對其他共有人之最小損害所劃設，且
    因其功能在於供共有人對外通行之用，故依其性質屬不能分割，爰令由全體共有
    人依原有應有部分比例維持共有。
七、上訴人辛○○、卯○○、辰○○、午○○、巳○○、亥○（即分得Ｆ１、Ｇ１、
    Ｈ１之共有人）反對劃設上開通道，固分別主張：渠等所使用之如附圖所示Ｆ１
    、Ｆ２土地係其父向上訴人丁○之叔父洪允綮所購買，現如為分得Ｉ部分土地共
    有人劃設通道，即不符當時之買賣目的，且與誠實信用有違；如於Ｇ２處劃設通
    道，將導致所剩Ｇ１部分土地不完整成為畸零地而無法使用，故不應劃設任何通
    道；劃設該通道將導致渠等所使用之部分須面臨拆除云云。惟按土地因與公路無
    適宜之聯絡，致不能為通常使用者，土地所有人得通行周圍地以至公路，民法第
    七百八十七條第一項前段定有明文，而民法第七百八十七條第一項所定之通行權
    ，其主要目的，不僅專為調和個人所有之利害關係，且在充分發揮袋地之經濟效
    用，以促進物盡其用之社會整體利益，不容袋地所有人任意預為拋棄，最高法院
    亦著有七十五年台上字第九四七號判例可資參照。系爭Ｉ部分土地對外欠缺適宜
    聯絡，致不能通行至鄰近之大成路或照西路，而影響其通常使用，已詳敘如前，
    倘依渠等所主張之分割方法，在本件中未妥適規劃通路、預謀解決Ｉ部分土地之
    對外通路問題，則不僅分得Ｉ部分土地共有人將來勢必主張上開通行權利而衍生
    訴訟，屆時相鄰之Ｆ、Ｇ、Ｈ土地仍將面對相同窘境，且因已與分得其餘部分土
    地之共有人無涉，上開鄰地勢必單獨承受遭通行之不利益，與其如此，當未若事
    先劃妥通道，由全體共有人負擔，較為公平。是本院為求終極解決紛爭，兼顧分
    得各部分土地共有人之利益，以及提升土地使用之經濟效能，於衡量劃設通道後
    之種種不利益後，認為就Ｉ部分土地於必要範圍內劃設二公尺寬之聯外通道，以
    達土地永續經濟使用之目的，仍為最適當之分割方法。上開反對劃設通道之種種
    主張，均屬片段式之觀察，各有所偏，未能為整體之衡酌，要無可採。另袋地通
    行權既不因預先拋棄而喪失，自不因當事人間土地買賣之關係而不能主張，是上
    開有關買賣土地在先、卻要求劃設通道在後之主張，並不影響本院之最後判斷。
八、按法院裁判分割共有物，除應斟酌各共有人之利害關係及共有物之性質外，尚應
    斟酌共有物之價格、經濟效用以及全體共有人之利益等公平決之。倘共有人中有
    不能按其應有部分受分配，或所受分配之不動產，其價格不相當時，法院非不得
    命以金錢為補償，有最高法院五十七年台上字第二一一七號判例足參。本件系爭
    土地因共有人中有不能按其應有部分受分配，而價值有差異，經本院函請華聲企
    業發展鑑定有限公司鑑定屬實，有鑑定報告書附卷可考，兩造對鑑定結果亦不爭
    執，爰按附表二所示各共有人原應分得之價值，再以上開現值對照現分得之面積
    而算出同表所示各共有人現分得之價值，兩相比較即得同表應收入及應補出之各
    金額，並依同表補註所示之金額互為補償。
九、綜上所述，本件被上訴人請求分割系爭土地依法有據，原審之分割方法，固非無
    見，惟就Ｉ部分土地無法對外聯絡乙節，並未予解決，難謂適當，上訴人提起上
    訴應認有理由，爰改判如主文所示。
十、本件事證已臻明確，兩造其餘攻擊防禦方法，核與判決之結果不生影響，無庸再
　　逐一予以論究，併此敘明。
據上論結，本件上訴為有理由，應依民事訴訟法第四百六十三條、第四百五十條、三
百八十五條第一項前段、第七十九條但書、第八十五條第一項、第三項，判決如主文
。
中　　　華　　　民　　　國　　九十一　　年　　　九　　　月　　 十一　　 日
~B1民事第一庭審判長法　官　林陳松
~B2　　　　　　　　法　官　王重吉
~B3　　　　　　　　法　官　鄭金龍
右為正本係照原本作成。
不得上訴。
~B　　　　　　　　書記官　林桂鳳
中　　　華　　　民　　　國　　九十一　　年　　　九　　　月　　 十二　　 日
                                                                        Ｈ
